【裁判字號】    97,上國,10
【裁判日期】    981110
【裁判案由】    國家賠償
【裁判全文】
臺灣高等法院臺南分院民事判決  97年度上國字第10號
上訴人即原告  甲○○
訴訟代理人    吳啟勳  律師
上訴人即被告  嘉義縣交通局（原判決誤載為嘉義縣政府交通局）
法定代理人    乙○○
訴訟代理人    劉意  律師
參  加  人    嘉俊營造有限公司
法定代理人    丙○○
上列當事人間請求國家賠償事件，兩造對於中華民國九十七年十
月十六日臺灣嘉義地方法院第一審判決（九十六年度重國字第一
號）各自提起上訴，本院於九十八年十月二十七日言詞辯論終結
，判決如下：
      主      文
原判決關於駁回上訴人甲○○下開第二項之訴部分，及訴訟費用
（確定部分除外）之裁判均廢棄。
上廢棄部分，上訴人嘉義縣交通局應再給付上訴人甲○○新台幣
壹拾柒萬柒仟柒佰陸拾陸元，及自民國九十六年九月十八日起至
清償日止，按週年利率百分之五計算之利息。
上訴人甲○○其餘上訴駁回。
上訴人嘉義縣交通局之上訴駁回。
第一審（確定部分除外）、第二審訴訟費用，關於上訴人甲○○
上訴部分，由上訴人嘉義縣交通局負擔二分之一，餘由上訴人甲
○○負擔；關於上訴人嘉義縣交通局上訴部分，由上訴人嘉義縣
交通局負擔。
      事  實  及  理  由
一、按依國家賠償法請求損害賠償時，應先以書面向賠償義務機
    關請求之。賠償義務機關拒絕賠償，或自提出請求之日起逾
    三十日不開始協議，或自開始協議之日起逾六十日協議不成
    立時，請求權人得提起損害賠償之訴，國家賠償法第十條第
    一項、第十一條第一項前段分別定有明文。查，上訴人甲○
    ○主張：對造上訴人嘉義縣交通局應負本件國家賠償責任，
    伊已以書面提出國家賠償請求書，惟經嘉義縣交通局於民國
    九十五年八月二日拒絕賠償在案等語，有上訴人甲○○於原
    審提出之拒絕賠償理由書在卷（原審卷第七頁至第八頁）可
    參，且為上訴人嘉義縣交通局所不爭，堪信為真實；上訴人
    甲○○已依國家賠償法踐行協議先行程序，其提起本件國家
    賠償之訴，揆諸上開說明，即無不合，先予敘明。
二、再按不變更訴訟標的，而補充或更正事實上或法律上之陳述
    者，非為訴之變更或追加，民事訴訟法第二百五十六條定有
    明文。查，上訴人甲○○本於國家賠償請求權，於原審請求
    上訴人嘉義縣交通局賠償新台幣（下同）七百五十三萬零八
    百三十四元（含醫療費用五萬七千零四十二元、減少勞
    動能力損失三百三十九萬三千七百九十二元、精神慰藉金
    四百零八萬元）；其中就減少勞動能力損失部分，主張以每
    月薪資因調整職務而減少之一萬一千七百八十四元，計算至
    其年滿六十歲之日止之金額為準。嗣原審判決後，上訴人甲
    ○○於本審則主張減少勞動能力損失部分，應以每月一萬一
    千七百二十五元，計算至其年滿六十五歲之日止，扣除未到
    期損失之中間利息後，合計共二百七十一萬六千四百七十七
    元等語，此參「民事上訴狀」之記載（參見本審卷第九頁）
    自明。次查，上訴人甲○○就請求減少勞動能力損失部分，
    於原審主張計算至其年滿六十歲之日止，於上訴後則主張應
    計算至其年滿六十五歲之日止，兩者之計算基準雖有不同，
    惟其請求之總金額仍在原審起訴金額範圍內，並未增加；堪
    認上訴人於本審所為上開陳述，核係基於同一侵權行為所生
    請求權，所為更正法律上之陳述而已，並非訴之追加，併先
    敘明。
三、本件上訴人嘉義縣交通局經合法通知無正當理由不到場，核
    無民事訴訟法第三百八十六條各款所列情形，准依對造聲請
    ，由其一造辯論而為判決。
四、上訴人甲○○主張：伊於九十五年四月十九日凌晨一時許騎
    乘車牌號碼LZR-568號（起訴狀誤載為LER-568號）重機車下
    班返家，沿嘉義縣新港鄉嘉一六六線縣道之公路（下稱嘉一
    六六線縣道），由東向西行經該路二六．五公里處時，因道
    路拓寬施工，路面布滿坑洞而凹凸不平，施工路段復未設置
    警示燈、標誌，或放置柵欄為交通管制；致伊行經該路段時
    ，失控掉入坑洞而人車倒地，伊因而受有外傷性顱內出血、
    右眼創傷後神經病變、左耳周邊型神經性聽力障礙、右腰神
    經根病變、左腰薦神經根病變、腰椎第二三及第四五椎間盤
    突出、左側肢體無力及失語症等傷害。嘉義縣交通局為系爭
    公有公共設施－嘉一六六線縣道之管理機關，就嘉一六六線
    縣道之管理有欠缺，致伊受有如上之傷害，兩者間並有相當
    因果關係，嘉義縣交通局應負國家賠償責任。伊因上開事故
    ，受有：醫療費五萬七千零四十二元、減少勞動能力損
    失二百七十一萬六千四百七十七元、精神慰藉金一百六十
    萬元，合計共四百三十七萬三千五百十九元之損害。原審判
    決嘉義縣交通局應給付伊一百九十六萬六千三百四十五元本
    息部分，固無不合；惟其審認伊減少勞動能力之損失部分，
    則少計二十九萬六千二百七十八元，就精神慰藉金部分並應
    再增加八十萬元。且伊就本件事故之發生並無過失，原審認
    定伊應負擔百分之四十之過失責任，亦有未洽。並聲明：(一)
    原判決關於駁回伊下開第二項之訴部分廢棄。(二)上廢棄部分
    ，嘉義縣交通局應再給付伊二百四十萬七千一百七十四元，
    及自九十六年九月十八日起至清償日止，按週年利率百分之
    五計算之利息。(三)嘉義縣交通局之上訴駁回。(四)第一、二審
    訴訟費用均由嘉義縣交通局負擔（上訴人甲○○逾上開金額
    部分之請求，經原審為其敗訴判決後，未據聲明不服而確定
    ，不在本院審理範圍）。
五、上訴人嘉義縣交通局則以：渠已依法將嘉一六六線縣道之系
    爭路段，委由交通部公路總局第五區養護工程處（下稱第五
    區養工處）管理、養護，不論系爭路段之公有公共設施是否
    有管理上之欠缺，渠既非管理機關，不負國家賠償責任。縱
    認渠為系爭路段之管理機關，惟系爭路段當時由參加人嘉俊
    營造有限公司（下稱嘉俊公司）進行「一六六線月眉潭－中
    洋段改善工程」時，除進行交通管制外，並設置施工及改道
    之告示牌，已盡管理責任。對造上訴人甲○○不願改道通行
    ，因此而受傷者，應自負其責。此外，甲○○貪圖方便執意
    通行系爭路段，復未載安全帽，就本件事故之發生，應負百
    分之八十之過失責任。再者，甲○○因本件事故已領取之勞
    保給付，亦應予扣抵等情詞，資為抗辯：並聲明：(一)原判決
    不利於渠部分廢棄。(二)上廢棄部分，甲○○在第一審之訴駁
    回。(三)甲○○之上訴駁回。(四)第一、二審訴訟費用均由甲○
    ○負擔。
六、兩造不爭執之事實：
（一）甲○○於九十五年四月十九日凌晨騎乘車牌號碼LZR-568
      號重機車，行經嘉義縣新港鄉嘉一六六線縣道二六．五公
      里處時，因故人車倒地，受有外傷性顱內出血、右眼創傷
      後神經病變、左耳周邊型神經性聽力障礙、右腰神經根病
      變、左腰薦神經根病變、腰椎第二三及四五椎間盤突出等
      傷害。
（二）甲○○因本件事故，至財團法人長庚紀念醫院嘉義分院（
      下稱長庚醫院）就診，因此支出之必要醫療費用為二萬六
      千零二元。
（三）甲○○任職於台灣塑膠工業股份有限公司（下稱台塑公司
      ），於九十五年一月至三月間之平均薪資為六萬四千一百
      零九元，於九十六年一月至七月間之平均薪資為五萬二千
      三百八十四元；其因發生系爭事故，經任職公司調整職務
      結果，前、後受領薪資之差額為一萬一千七百二十五元。
（四）上開事實，除有上訴人甲○○於原審提出而為上訴人嘉義
      縣交通局所未爭之現場草圖、道路交通事故當事人登記聯
      單、照片、醫療費用繳費證明、所得明細單、診斷證明書
      等件（參見原審卷第一０頁至第四五頁），及嘉義縣警
      察局民雄分局於九十六年十二月二十六日，以嘉民警五字
      第０九六００八六一一四號函檢送道路交通事故現場圖、
      調查報告表(一)、(二)、調查筆錄、事故發生時之現場照片存
      卷（參見原審卷第一０六頁至第一一九頁）可按外，且
      為兩造所不爭，均堪信實。
七、上訴人甲○○另主張：上訴人嘉義縣交通局為系爭嘉一六六
    線縣道之管理機關，就系爭路段之公有公共設施管理有欠缺
    ，致伊騎乘重機車行經系爭路段時，因路面布滿坑洞，失控
    掉入坑洞而人車倒地，伊因而受有傷害，兩者間並有相當因
    果關係，應由上訴人嘉義縣交通局負國家賠償責任等語，則
    為上訴人嘉義縣交通局否認，並以上情置辯；是上訴人嘉義
    縣交通局是否為系爭嘉一六六線縣道之管理機關？就系爭道
    路之管理有無欠缺？若有，上訴人甲○○因本件事故受傷與
    上訴人嘉義縣交通局之管理欠缺間有無因果關係？上訴人甲
    ○○是否與有過失？其過失比例為何？上訴人甲○○領取之
    勞工保險職業傷病殘廢給付，應否扣抵等等，厥為本件訴訟
    首應審究之爭點。
八、按國家賠償法第三條第一項所謂公共設施之管理有欠缺者，
    係指公共設施建造後未妥善保管，怠為修護致該物發生瑕疵
    而言（最高法院九十五年度台上字第九二三號判決要旨參照
    ）；查：
（一）上訴人嘉義縣通局為系爭嘉一六六線縣道之管理機關，就
      系爭縣道之管理有欠缺：
  １、按公路法所稱公路主管機關，在縣（市）為縣（市）政府
      ，此參公路法第三條規定至明；次按縣道、鄉道由縣（市
      ○○路主管機關管理。公路主管機關為維護公路及市區道
      路交通之安全及暢通，應於必要地點，設置標誌、標線、
      號誌、護欄及行車分隔設施等交通安全工程設施。公路主
      管機關於公路發生災害或修護期間，得公告限制或禁止車
      輛通行該路段，同法第六條第二項前段、第五十八條、第
      六十條第二項亦分別定有明文。系爭事故發生地點係坐落
      在嘉一六六線縣道二六．五公里處，上訴人嘉義縣交通局
      既係縣市公路主管機關，依上開說明，自係系爭嘉一六六
      線縣道之管理機關。上訴人嘉義縣交通局雖抗辯：嘉一六
      六線縣道之系爭路段，經其於九十五年委託第五區養工處
      管理、養護，渠並非管理機關，不負管理之責云云；非惟
      與第五區養工處九十七年八月五日五工養字第０九七００
      一一九九二號函覆：「該路段（嘉義縣縣道一六六線二六
      ．五Ｋ）於九十五年四月間正值嘉義縣交通局辦理道路拓
      寬，該路段之道路管理、維護權責機關屬嘉義縣交通局。
      」意旨（參見原審卷第一三六頁）不合，已嫌無據外；
      且縱上訴人嘉義縣交通局確將系爭嘉一一六線縣道之養護
      、管理委託第三人第五區養工處執行，依國家賠償法第四
      條第一項前段規定：「受委託行使公權力之團體，其執行
      職務之人於行使公權力時，視同委託機關之公務員。」，
      仍難免除其國家賠償責任。上訴人嘉義縣交通局抗辯其並
      非系爭路段之管理機關，不負管理欠缺之責云云，委無足
      採。
  ２、其次，上訴人甲○○主張：系爭路段之路面滿布坑洞，伊
      因閃避路旁砂石堆時，失控掉入坑洞而摔倒乙情，此有系
      爭事故發生後，現場處理員警拍攝之道路現狀照片附卷（
      參見原審卷第一一九頁）可參；參照證人即現場處理員
      警劉明和於原審法院審理時結證：「當時甲○○已送醫院
      ，僅有機車倒在現場，嘉一六六線從月眉村往中洋村在二
      六公里處前的路面是施工完成，但二六．五公里處後，是
      尚未施工完成。現場是有放一些圓錐，但並沒有禁止車輛
      通行，及要求車輛改道的標示，坑洞處沒有擺圓錐筒。」
      等語（參見原審卷第一二六頁），其於原審法院九十七
      年六月三十日現場履勘時並證述：「當時坑洞寬約二公尺
      ，距離機車倒地位置約三十一公尺，距離血跡位置約十五
      ．一公尺」等語（參見原審卷第六三頁），併上訴人嘉
      義縣交通局於本院審理時，亦不爭執上訴人甲○○係騎乘
      機車掉入上開坑洞之事實（參見本審卷第一二七頁）等情
      以觀，堪認上訴人甲○○主張之上情為真實。
  ３、上訴人嘉義縣交通局雖抗辯：嘉俊公司進行「一六六線月
      眉潭－中洋段改善工程」時，除進行交通管制外，並設置
      施工及改道之告示牌，伊已盡管理責任云云，並提出照片
      為其論據（參見原審卷第七四頁）；惟與證人即現場處
      理之員警劉明和於原審法院審理時結證：「照片上之標示
      是在中洋村北港路的路口，甲○○是從台塑那邊騎過來，
      不會經過那個路口，現場是有放一些圓錐，但並沒有禁止
      車輛通行，及要求車輛改道的標示」等語（參見原審卷
      第一二六頁至第一二七頁）不合，已難盡信；對照卷附由
      嘉義縣警察局民雄分局檢送之現場照片（參見原審卷第
      一一四頁至第一一九頁），亦未見現場有何預告或管制前
      方路況，促使車輛駕駛人與行人注意、遵守之交通標誌，
      或阻擋車輛及行人前進或指示改道之拒馬或交通錐等輔助
      標誌。益見上訴人嘉義縣交通局抗辯：嘉俊公司於進行系
      爭路段工程施工時，除進行交通管制外，並設置施工及改
      道之告示牌，已盡管理之責云云，核與實情不符，委不足
      採。
  ４、基上，上訴人嘉義縣交通局為系爭嘉一六六線縣道之管理
      機關，為維護公路及道路交通之安全及暢通，應於必要地
      點，設置標誌、標線、號誌、護欄及行車分隔設施等交通
      安全工程設施。且於系爭縣道修護期間，更應公告限制或
      禁止車輛通行該路段，以維護公路之通常安全狀態。乃上
      訴人嘉義縣交通局竟未採取公告限制或禁止車輛通行該路
      段方式，或設置預告、管制前方路況，促使車輛駕駛人與
      行人注意、遵守之交通標誌，或阻擋車輛及行人前進或指
      示改道之拒馬或交通錐等輔助標誌，以達警示用路人注意
      ，避免危險發生之目的；依首開說明，堪認上訴人嘉義縣
      交通局就嘉一六六線縣道未為妥善管理，致發生瑕疵，其
      管理有欠缺。
（二）上訴人嘉義縣交通局就系爭縣道之管理上欠缺，與上訴人
      甲○○騎乘機車經過時，失控掉入坑洞而受傷之結果間，
      有相當因果關係：
      本件上訴人甲○○係因嘉一六六線縣道之路面滿布坑洞，
      致騎乘機車行經系爭路段時，失控掉入坑洞摔倒，因而受
      有外傷性顱內出血、右眼創傷後神經病變、左耳周邊型神
      經性聽力障礙、右腰神經根病變、左腰薦神經根病變、腰
      椎第二三及四五椎間盤突出等傷害者，已如上述。上訴人
      嘉義縣交通局就系爭公有公共設施－嘉一六六線縣道之管
      理既有如上欠缺，致上訴人甲○○騎乘機車行經系爭路段
      時，失控掉入坑洞摔倒而受傷者，按諸經驗法則，可認為
      通常均可能發生同樣損害之結果，堪信兩者間顯有相當因
      果關係甚明。
九、第按公有公共設施因設置或管理有欠缺，致人民生命、身體
    或財產受損害者，國家應負損害賠償責任，國家賠償法第三
    條第一項定有明文。又不法侵害他人之身體或健康者，對於
    被害人因此喪失或減少勞動能力或增加生活上之需要時，應
    負損害賠償責任。又不法侵害他人之身體、健康、名譽、自
    由、信用、隱私、貞操，或不法侵害其他人格法益而情節重
    大者，被害人雖非財產上之損害，亦得請求賠償相當之金額
    ，民法第一百九十三條第一項、第一百九十五條第一項前段
    分別定有明文。至按慰藉金之賠償以人格權遭受侵害，使精
    神上受有痛苦為必要，至其核給之標準固與財產上損害之計
    算不同，惟非不可斟酌雙方身分、資力與加害程度，及其他
    各種情形核定相當之數額（最高法院五十一年台上字第二二
    三號判例參照）。本件上訴人嘉義縣交通局對於所管理公有
    公共設施之道路有管理上之欠缺，致上訴人甲○○於騎乘機
    車通過時，失控掉入坑洞，因而受有外傷性顱內出血、右眼
    創傷後神經病變、左耳周邊型神經性聽力障礙、右腰神經根
    病變、左腰薦神經根病變、腰椎第二三及第四五椎間盤突出
    、左側肢體無力及失語症等傷害，兩者間並有相當因果關係
    ，已如上述；上訴人甲○○依上開國家賠償法及民法規定，
    請求上訴人嘉義縣交通局賠償損害，即屬有據。爰就上訴人
    甲○○請求之項目及金額逐次審酌於後：
（一）醫療費用五萬七千零四十二元部分：
      上訴人甲○○主張其因本件事故受傷，合計共支出五萬七
      千零四十二元乙情，業據其提出而為上訴人嘉義縣交通局
      不爭執真正之長庚醫院醫療費用收據十五紙、林憲慶中醫
      診所醫療費用明細收據十八紙（參見原審卷第第一五頁
      至第三二頁）為證。上訴人嘉義縣交通局就上訴人甲○○
      因本件事故受傷，支出之長庚醫院醫療費用二萬六千零二
      元，屬於必要費用部分雖不爭執，然否認上訴人甲○○支
      出之林憲慶中醫診所醫療費用三萬一千零四十元，係醫療
      上所必要云云；惟查，上訴人甲○○自九十五年六月二十
      二日起至同年七月十七日止，至林憲慶中醫診所就診，主
      述：於九十五年四月十九日騎車時跌倒受傷等語，經醫師
      診斷其患有腦震盪、頸椎痛、背痛、腰痛、神經痛、踝及
      足之扭傷等情，此有林憲慶中醫診所檢送之就診病歷資料
      存卷（參見原審卷第五五頁至第五七頁）可稽。是上訴
      人甲○○係因腦震盪、頸椎痛、背痛、腰痛、神經痛、踝
      及足之扭傷等病徵，致林憲慶中醫診所就診，核與上訴人
      甲○○於九十五年四月十九日因本件事故所受傷害，為外
      傷性顱內出血、右眼創傷後神經病變、左耳周邊型神經性
      聽力障礙、右腰神經根病變、左腰薦神經根病變、腰椎第
      二三及第四五椎間盤突出、左側肢體無力及失語症等病症
      正相吻合，堪認上訴人甲○○確係因本件事故受傷，至上
      開診所接受中醫診療者至明。則上訴人甲○○因此支出之
      上揭診療費用，既係治療上所必要，即與本件事故之發生
      間有相當因果關係。上訴人甲○○請求上訴人嘉義縣交通
      局賠償支出之醫療費用合計共五萬七千零四十二元，均無
      不合，此部分應予准許。
（二）減少勞動能力損失二百七十一萬六千四百七十七元部分：
  １、按被害人因身體健康被侵害而喪失或減少勞動能力所受之
      損害，其金額應就被害人受侵害前之身體健康狀態、教育
      程度、專門技能、社會經驗等方面酌定之。又身體或健康
      受侵害而減少勞動能力者，其減少及殘存勞動能力之價值
      ，應以其能力在通常情形下可能取得之收入為標準（最高
      法院六十一年台上字第一九八七號判例參照）。
    (1)上訴人甲○○因本件事故受傷，迄至九十六年四月十九日
      之療程終止，而向勞工保險局（下稱勞保局）申請殘廢給
      付時，經醫師鑑定言語中樞損傷，終身僅能從事輕便工作
      ，經勞工保險局審查殘廢程度符合殘廢給付標準表規定之
      第八項，發給七等級職業傷病殘廢給付等情，此有勞保局
      九十六年八月二十七日，以保給殘字第０九六六０五七一
      三三０號函，檢送勞工保險殘廢診斷書（參見原審卷第
      五八頁、第五九頁），及上訴人甲○○提出而為上訴人嘉
      義縣交通局所不爭之勞工保險局核定通知書在卷（參見原
      審卷第一０一頁）可參。
    (2)其次，上訴人甲○○左側肢體無力部分，應有符合勞工保
      險殘廢給付標準表（按勞工保險條例第五十三條於九十七
      年八月十三日修正施行後，將「殘廢給付標準」乙詞，修
      正為「失能給付標準」，且行政院勞工委員會依修正後勞
      工保險條例第五十四條之一第一項規定，於九十七年十二
      月二十五日訂定發布之「勞工保險失能給付標準」，並自
      九十八年一月一日施行）第一四一項：一下肢遺存顯著運
      動障害乙情，此有長庚醫院九十七年一月七日（九七）長
      庚院嘉字第０００二三號函在卷（參見原審卷第一二０
      頁）可佐。至於原審法院囑託國立成功大學醫學院附設醫
      院（下稱成大醫院）鑑定結果，則認：「病患頭部外傷併
      左側肢體偏癱，左上肢恢復不錯，肌力四－五分（正常為
      五分），左下肢肌力二分，反射高，肌張力高，符合一下
      肢遺存顯著運動障害（下肢機能障害七等級），病患語言
      溝通應無大礙，無失語症，但構音輕微障礙，講話速度較
      慢，咬字輕微不清，但不影響基本生活溝通，下肢肢體障
      礙，根據病歷應該是車禍事故造成的」等情，此亦有該院
      於九十七年四月二十三日，以成附醫復字第０九七０００
      六七四六號函檢送之「病患診療資料摘錄表」在卷（參見
      原審卷第四頁至第五頁）可按。
    (3)上訴人嘉義縣交通局雖否認上訴人甲○○於療程結束後仍
      遺存一肢顯著運動障害之事實，惟參酌上開長庚醫院覆函
      ，及成大醫院之鑑定結果均相吻合，勞保局並因此而核發
      殘廢給付予上訴人甲○○等情以觀，上訴人甲○○於療程
      結束後，確遺存一肢顯著運動障害，屬於修正前勞工保險
      條例五十三條之「殘廢給付標準表」中第七等級殘障者，
      應堪肯認。
  ２、上訴人甲○○任職於台塑公司，其因發生系爭事故，經台
      塑公司調整職務結果，前、後受領薪資之差額為一萬一千
      七百二十五元乙情，並為兩造不爭執之事實，已如上述。
      上訴人甲○○因本件事件，經治療結束後，仍殘存身體障
      害，其殘廢等級屬於修正前勞工保險條例第五十三條之「
      殘廢給付標準表」中第七等級殘障者，亦如上述。依修正
      前勞工保險條例第五十三條所定「勞工保險殘廢給付標準
      表」，再與「各殘廢等級喪失或減少勞動能力比率表」換
      算結果，固堪認上訴人甲○○減少勞動能力之比率高達百
      分之六十九．二一。惟上訴人甲○○於本件事故發生後，
      仍繼續在台塑公司工作，並未遭辭退，僅因身體狀況無法
      加班或從事特定性質工作而減少薪資所得而已，苟逕依上
      述標準表所示，認上訴人甲○○減少勞動能力，為原有勞
      動能力之百分之六十九．二一，顯非的論。本院審酌上情
      ，認上訴人甲○○主張依前後薪資差額一萬一千七百二十
      五元，作為計算減少勞動能力之基準者，應屬合理可採；
      即上訴人嘉義縣交通局於本院審理時，亦未反對此一計算
      方式。爰以此作為計算上訴人甲○○減少勞動能力損失之
      基準。
  ３、再者，上訴人甲○○係六十年九月五日出生，此參其戶口
      名簿之記載自明（參見原審卷第四六頁）；其於九十五
      年四月十九日發生系爭事故時，年方三十四歲又七月有餘
      ，迄至九十七年五月十四日修正施行後勞動基準法第五十
      四條規定之強制退休年齡六十五歲時止，尚有三十一年餘
      之勞動年齡。從而：
    (1)自九十五年四月十九日起，至遲延利息起算日即九十六年
      九月十七日止，計十六月又二九日已到期之損失部分：
      此部分既已到期，無須再扣除一次請求之中間利息，經計
      算此部分之金額為十九萬八千九百七十三元（計算式：11,
      725元×16.97月＝198,973元（元以下四捨五入）。
    (2)自九十六年九月十八日起，至一百二十五年九月四日屆齡
      退休之日止，計二十八年十一月又二十六日（換算為三百
      四十七．八七月），未到期之損失部分：
      此部分既未到期，經依月別式霍夫曼式計算法扣除中間利
      息結果之金額為二百五十二萬四千四百四十二元（月別5/
      12%複式霍夫曼計算法【第一個月不扣除中間利息】，其
      計算式為：[11725*214.00000000（此為應受扶養347月之
      霍夫曼係數）+11725*0.87*（215.00000000-000.00000
      000）]=0000000）（小數點以下四捨五入）。
    (3)合計上訴人甲○○因本件事故，所受減少勞動能力之損失
      為二百七十二萬三千四百十五元（計算式：198,973元＋2
      ,524,442元＝2,723,415元）。上訴人甲○○請求以二百
      七十一萬六千四百七十七元計算其減少之勞動能力損失，
      既未逾其得請求之金額，並無不合，此部分亦應予准許。
（三）精神慰藉金部分：
      上訴人甲○○因本件事故，受有外傷性顱內出血、右眼創
      傷後神經病變、左耳周邊型神經性聽力障礙、右腰神經根
      病變、左腰薦神經根病變、腰椎第二三及第四五椎間盤突
      出、左側肢體無力及失語症等傷害，且於療程結束後並遺
      存身體障害，堪認其精神上受有相當之痛苦；其據以請求
      精神慰藉金，於法並無不合。又，上訴人甲○○係高職畢
      業，已婚，育有三子。原在台塑公司當領班人員，目前則
      在工廠大門負責換發入場證等情，為上訴人甲○○於原審
      法院自陳之事實（參見原審卷第六五頁），上訴人嘉義
      縣交通局就此既未爭執，應堪信為真實。此外，上訴人甲
      ○○名下現有坐落嘉義縣新港鄉之土地二筆乙情，並有其
      於原審提出而為上訴人嘉義縣交通局所不爭之財產歸屬資
      料清單（參見原審卷第五三頁）可佐；本院審酌上訴人
      甲○○因本件事故受有如上傷害，及上訴人嘉義縣交通局
      係公務機關，對於所管理之公共設施有如上欠缺，所致上
      訴人甲○○之傷害不輕，及上訴人甲○○之上開身分、地
      位等一切情狀，認上訴人甲○○請求之精神慰藉金以八十
      萬元範圍內為相當，逾此之請求尚嫌過高，不應准許。
（四）基上，上訴人得請求之金額，於醫藥費用五萬七千零四十
      二元、減少勞動能力損失二百七十一萬六千四百七十七元
      、精神慰藉金八十萬元，合計共三百五十七萬三千五百十
      九元（57,042元+2,716,477元+800,000元＝3,573,519元）
      範圍內，為有理由，應予准許。
十、又按損害之發生或擴大，被害人與有過失者，法院得減輕賠
    償金額或免除之，民法第二百十七條第一項定有明文。本件
    事故之發生，固因上訴人嘉義縣交通局管理系爭嘉一六六線
    縣道之公有公共設施時，有如上管理上之欠缺致生事端；惟
    上訴人甲○○騎乘機車竟疏未注意車前狀況，並隨時採取必
    要之安全措施，致因閃避路旁砂石堆時，失控掉入坑洞而受
    有上揭傷害，有違道路交通安全規則九十四條第三項規定，
    其對於本件事故之發生亦與有過失者甚明。至於上訴人甲○
    ○主張其於系爭事故發生時，騎乘機車確依規定繫載安全帽
    乙情，對照現場確實遺落上訴人甲○○所有之安全帽乙頂者
    （參見原審卷第一一八頁），應堪採信。上訴人嘉義縣交
    通局空言抗辯：上訴人甲○○騎乘機車未載安全帽云云，則
    無足採。本院審酌上訴人嘉義縣交通局就系爭嘉一六六線縣
    道之管理有如上之欠缺，原非不可藉由照明及在坑洞處擺放
    三角錐或警示燈等，提醒用路人注意坑洞方式，予以改正缺
    失，堪認其過失程度較重。至於上訴人甲○○苟遵循交通安
    全規則騎乘機車，確實注意車前狀況，並隨時採取必要之安
    全措施，仍可輕易避免本件事故之發生，乃竟未此之為，亦
    應負較小部分之過失責任等情，認本件事故之發生應由上訴
    人甲○○負十分之四之過失責任，較符實情；爰依法減輕上
    訴人嘉義縣交通局應負擔之損害賠償金額十分之四。則上訴
    人嘉義縣交通局應賠償上訴人之金額為二百十四萬四千一百
    十一元（3,573,519元×60﹪＝2,144,111元）（元以下四捨
    五入）。
十一、末按保險制度，旨在保護被保險人，非為減輕損害事故加害
    人之責任。保險給付請求權之發生，係以定有支付保險費之
    保險契約為基礎，與因侵權行為所生之損害賠償請求權，並
    非出於同一原因。後者之損害賠償請求權，殊不因受領前者
    之保險給付而喪失，兩者除有保險法第五十三條關於代位行
    使之關係外，並不生損益相抵問題，並經最高法院著有六十
    八年台上字第四二號判例可資參照。查，上訴人甲○○已領
    取勞工保險局發給之第七級殘廢給付九十六萬五千七百七十
    八元，此有上訴人甲○○於原審提出而為上訴人嘉義縣交通
    局所不爭之核定通知書在卷（參見原審卷第一０一頁）可
    參，應堪信實。次查，上訴人甲○○請求勞保局給付之上揭
    殘廢給付，係其以支付保險費之保險契約為基礎，此與其基
    於國家賠償請求權，請求上訴人嘉義縣交通局給付者，顯非
    基於同一原因而發生；參以遍觀勞工保險條例全文，亦無類
    似強制汽車責任保險法第三十二條（修正前第三十條）：「
    保險人依本法規定所為之保險給付，視為被保險人損害賠償
    金額之一部分；被保險人受賠償請求時，得扣除之。」之規
    定，上訴人嘉義縣交通局自無比附援引，主張就勞工保險局
    給付予上訴人甲○○之勞保給付，視為損害賠償一部分，而
    予扣抵可言。上訴人嘉義縣交通局抗辯：上訴人甲○○領取
    之上開勞保給付應予扣抵云云，亦為無理由。
十二、綜上所述，上訴人甲○○本於國家賠償請求權，求為命上訴
    人嘉義縣交通局給付在二百十四萬四千一百十一元，及自原
    審起訴狀繕本送達翌日即九十六年九月十八日（送達證書附
    於原審卷第五０頁）起至清償日止，按週年利率百分之五
    計算利息之範圍內，為有理由，應予准許；逾此金額之請求
    ，則無理由，應予駁回。就上開應准許部分，原審判命上訴
    人嘉義縣交通局給付上訴人甲○○一百九十六萬六千三百四
    十五元本息部分，於法並無不合，上訴人嘉義縣交通局上訴
    意旨聲明廢棄改判，為無理由。至於上訴人甲○○上開另應
    准許部分（即請求上訴人嘉義縣交通局再給付十七萬七千七
    百六十六元【2,144,111元－1,966,345元】本息），原審未
    予盡察，遽為上訴人甲○○敗訴之判決，自有可議，上訴人
    甲○○上訴意旨指摘原判決此部分不當，求予廢棄改判，為
    有理由，爰由本院予以廢棄改判如主文第二項所示。此外上
    訴人甲○○之請求而不應准許部分，原審為其敗訴之判決，
    經核於法亦無不合，上訴人甲○○之其餘上訴意旨聲明廢棄
    改判，同為無理由，應予駁回。
十三、本件事證已臻明確，兩造其餘攻擊防禦方法及舉證，核與判
    決結果不生影響，爰不一一論述。
十四、據上論結，上訴人甲○○之上訴為一部有理由，一部無理由
    ；上訴人嘉義縣交通局之上訴則為無理由，依民事訴訟法第
    四百六十三條、第三百八十五條第一項前段、第四百五十條
    、第四百四十九條第一項、第七十九條、第七十八條，判決
    如主文。
中    華    民    國    98    年    11   月    10     日
                  民事第二庭  審判長法  官  陳  光  秀
                                    法  官  曾  平  杉
                                    法  官  李  文  賢
上為正本係照原本作成。
如對本判決上訴，須於判決送達後20日內向本院提出上訴狀，未
表明上訴理由者，應於上訴後20日內，向本院提出理由書（須附
繕本）。依法須繳納裁判費並應委任律師為訴訟代理人，始得上
訴。
中    華    民    國    98    年    11   月    11     日
                                    書記官  劉  清  洪
【附記】
民事訴訟法第466條之1：
(1)對於第二審判決上訴，上訴人應委任律師為訴訟代理人。但上
  訴人或其法定代理人具有律師資格者，不在此限。
(2)上訴人之配偶、三親等內之血親、二親等內之姻親，或上訴人
  為法人、中央或地方機關時，其所屬專任人員具有律師資格並
  經法院認為適當者，亦得為第三審訴訟代理人。
民事訴訟法第466條之2第1項：
  上訴人無資力委任訴訟代理人者，得依訴訟救助之規定，聲請
  第三審法院為之選任律師為其訴訟代理人。

司法院資訊處製作；財團法人民間司法改革基金會備份。
